【裁判字號】    91,訴,236
【裁判日期】    921007
【裁判案由】    拆屋還地
【裁判全文】
臺灣板橋地方法院民事判決  九十一年度訴字第二三六號
    原      告  台灣省桃園農田水利會
    法定代理人  丁○○
    訴訟代理人  金惠民律師
    被      告  甲○○                    住台北縣新莊市○○街五四號
                黃明山即泰山英仁醫院      住台北縣泰山鄉○○路○段三０九
                              .
                戊○○                    住台北縣泰山鄉○○路○段三三一巷
                              .
                乙○○                    住台北縣泰山鄉○○路○段三三三號
    訴訟代理人  劉炳烽律師
    被      告  丙○○                    住台北縣泰山鄉○○路○段三六五巷
                              .
                庚○○        .
                辛○○                    住台北縣泰山鄉○○路○段三五一之
                              .
                己○○                    住台北縣泰山鄉○○路○段三五一之
                              .
右當事人間請求拆屋還地事件，本院於中華民國九十二年九月二十四日言詞辯論終結
，判決如左：
    主    文
被告甲○○及庚○○應共同將坐落台北縣泰山鄉○○段四二地號土地上如附圖所示Ａ
部份面積拾玖點參陸平方公尺之建物拆除騰空，並將土地返還原告。被告黃明山即泰
山英仁醫院應自上開如附圖所示Ａ部份面積拾玖點參陸平方公尺之土地遷出。
被告戊○○應將坐落於台北縣泰山鄉○○段四二地號土地上如附圖所示Ｂ部分面積玖
點肆伍平方公尺之建物拆除騰空，並將土地返還原告。
被告乙○○應將坐落台北縣泰山鄉○○段四二地號土地上如附圖所示Ｃ部分面積肆點
捌陸平方公尺之草木及鐵絲網圍牆等地上物拆除騰空，並將土地返還原告。
被告辛○○應將坐落台北縣泰山鄉○○段四二地號土地上如附圖所示Ｄ部分面積陸點
玖肆平方公尺之建物拆除騰空，並將土地返還原告。
被告己○○應將坐落台北縣泰山鄉○○段四二地號土地上如附圖所示Ｅ部分面積肆拾
伍點陸貳平方公尺之建物拆除騰空，並將土地返還原告。
被告丙○○應將坐落台北縣泰山鄉○○段四二地號土地上如附圖所示Ｆ部分面積拾參
點陸陸平方公尺之地上建物拆除騰空，並將土地返還原告。
訴訟費用由被告各依附表「訴訟費用負擔比例」欄所示比例負擔。
本判決於原告分別以附表「原告預供擔保金額」欄所示金額為被告預供擔保後，得為
假執行。
    事實及理由
一、原告於訴狀送達後，追加庚○○、辛○○、己○○為被告，被告雖均未表示同意
    與否，惟庚○○、辛○○、己○○分別為台北縣泰山鄉○○路○段三一一號、三
    五一之二、三五一之一號建物之所有人，對於該建物無權占有系爭土地部分，有
    處分權能，是以，原告就此追加並無礙於被告之防禦及本件訴訟之終結，依民事
    訴訟法第二百五十五條第一項第七款之規定，應予准許，合先敘明。
二、被告甲○○、被告黃明山即泰山英仁醫院、戊○○、乙○○、丙○○、庚○○、
    辛○○、己○○經合法通知，均未於言詞辯論期日到場，核無民事訴訟法第三百
    八十六條所列各款情形，爰依原告之聲請，由其一造辯論而為判決。
三、原告起訴主張：坐落台北縣泰山鄉○○段四二地號之土地（重測前為山腳段溝子
    墘小段0000－000地號，以下簡稱「系爭土地」），係原告管有以供灌溉
    使用，屬大窠口圳給水路之水利用地。嗣於民國九十年五月間，行政院農業委員
    會轉監察院函略以七十年間台北縣泰山鄉○○路拓寬徵收，分割土地事，據居民
    陳永安陳情，其間有誤，渠等權益受損。惟該院委託內政部土地測量局實地檢測
    結果，除認無超徵收、分割情事外，另發現訴外人陳永安、被告泰山英仁醫院即
    黃明山等所使用之土地位置，已非法占用原告管有之台北縣泰山鄉○○段四二地
    號中之部分土地。原告旋至上述地點查勘，發現被告等人確有非法占用情事，原
    告乃於九十年六月四日、同年八月九日逐一致函被告等人請求在時限內自行拆除
    占用部分之設施，將水路恢復原狀，詎被告等人均不予理會，致影響原告之灌溉
    管理甚鉅。又系爭台北縣泰山鄉○○路○段三０九、三一一號建物分別登記為被
    告甲○○、庚○○所有，該建物及被告甲○○、庚○○占有系爭土地如附圖所示
    Ａ部份面積一九點三六平方公尺擴建之地上物，均供被告黃明山經營泰山英仁醫
    院之用，無論兩者關係為何，對原告而言，均屬無權占有。按「所有人對於無權
    占有或侵奪其所有物者，得請求返還之。對於妨害其所有權，得請求除去之，有
    妨害其所有權之虞者，得請求防止之。」民法第七百六十七條定有明文，被告等
    人係無權占有原告管有之系爭土地，則原告自得請求被告甲○○、戊○○、乙○○、丙○○、庚○○、辛○○、己○○拆除地上建物或地上物；被告泰山英仁醫
    院即黃明山應自系爭土地如附圖所示Ａ部份面積十九點三六平方公尺之建物坐落
    土地上遷出。為此，爰依物上請求權，聲明如主文第一項至第六項所示，並陳明
    願供擔保請准宣告假執行等語。
四、被告黃明山即泰山英仁醫院未於最後言詞辯論期日到場，惟據其先前到場所為之
    陳述：醫院所在建物為二十年以上之舊有建物，後面之水溝已無灌溉之實，荒廢
    多年，根本沒有灌溉之作用，而且蚊蠅叢生，小孩路過危險及環境衛生非常不良
    ，原告置之不理，故而為安全及衛生之原因而加蓋以測安全並保環境衛生，並非
    被告有任何侵佔之意圖。原告可能因巿場現在較繁榮，土地增值而圖提高地價，
    原告居心不良，因數十年來均不理不採，何以現在百姓環境整理好好的，說要拆
    屋還地，實在不合情、理、法。況依經驗每次測量的結果多少有誤差，何能得到
    百分之百之確定，而新莊地政事務所之測量有錯誤，被告並未侵占系爭土地云云
    。
五、被告戊○○、乙○○、丙○○未於最後言詞辯論期日到場，惟據其先前到場所為
    之陳述：請求駁回原告之訴。被告戊○○辯稱因土地西移關係，不是惡意占用，
    且與被告丙○○均陳稱其等願承租系爭土地云云。
六、原告主張系爭土地為其所有，經被告甲○○、戊○○、丙○○、庚○○、辛○○
    、己○○等人無權占有，在如附圖所示Ａ、Ｂ、Ｄ、Ｅ、Ｆ部分興築地上建物；
    被告乙○○則在如附圖所示Ｃ部分種植地上竹木、搭建鐵絲網圍牆；被告泰山英
    仁醫院即黃明仁則在上開Ａ部分之建物經營泰山英仁醫院等事實，業據提出現場
    圖二紙（本院卷第十四、三三三頁）、土地登記簿謄本十一紙（本院卷第十五、
    二六、二七、三一六至三一八、三二一、三二三、三二四、三二六、三二七、三
    二八頁）、建物登記簿謄本十紙（本院卷第一一一、一一二、三二０、三二一、
    三二二、三二五、三二九至三三二頁）、泰山鄉大窠口圳黎明段四二地號水路佔
    用情形調查表一紙（本院卷第二一頁）、地籍圖謄本三紙（本院卷第二二、二三
    、二四頁）、現場照片一冊（本院卷第三三四至三四七頁），復經本院囑託台北
    縣新莊地政事務所派員會同履勘並測量，製有勘驗筆錄（本院卷第六六、六七、
    三０八、三一０頁）、現場照片（本院卷第三一一頁）、複丈成果圖（本院卷第
    七十頁）附卷可稽，被告甲○○、乙○○、丙○○、庚○○、辛○○、己○○則
    未到場或提出書狀加以爭執，被告黃明山即泰山英仁醫院則辯稱：坐落系爭土地
    之水溝已未使用，且無灌溉之實。新莊地政事務所測量有誤，伊之醫院並無占用
    之事實云云，被告戊○○以因土地西移關係，不是惡意占用等語置辯。按地政機
    關依照土地法之規定辦理重測，依法並請土地所有人到場指界，縱算土地所有人
    不到場指界，亦須依法定方式施測，測量之結果依法公告，並於該公告期間屆滿
    後即行確定，具有一定之公信力，不容被告戊○○空言辯稱因土地西移，致生占
    用系爭土地之結果云云，尚難採信。又被告黃明山即泰山英仁醫院辯稱新莊地政
    事務所測量有誤云云，但未舉證以實其說，且地政事務所測量人員與原、被告無
    利害關係，信無圖利原告之可能，又本院詢問是否由內政部土地測量局重新測量
    ，被告黃明山即泰山英仁醫院亦不繳納鑑定費用，以致無法判斷地政事務所之測
    量是否疏誤，是其以主觀臆測之言辯稱地政事務所測量錯誤，並無可採。再者，
    本件係因訴外人陳永安以台北縣泰山鄉○○路拓寬徵收土地發生糾紛而向監察院
    陳情，經監察院委託內政部土地測量局檢測，始發現其有占用原告土地情事，乃
    以九十年院台字第九○一九○○三二○號函行政院農業委員會轉交原告應於二個
    月內依法辦理，是原告方提起本件訴訟，有監察院九十年五月七日（九十）院台
    內字第九０一九００三二０函影本一紙附卷（本院卷第十六頁）足稽，益徵被告
    泰山英仁醫院即黃明山上開所辯，殊無足採。職是，原告主張被告甲○○及庚○○占用系爭土地如附圖所示Ａ部分面積十九點三六平方公尺；被告戊○○占用系
    爭土地如附圖所示Ｂ部分面積九點四五平方公尺；被告乙○○占用如附圖所示Ｃ
    部分面積四點八六平方公尺；被告辛○○占用如附圖所示Ｄ部分面積六點九四平
    方公尺；己○○占用如附圖所示Ｅ部分面積四十五點六二平方公尺；被告丙○○
    占用如附圖所示Ｆ部分面積十三點六六平方公尺之事實，堪信為真正。
七、按所有人對於無權占有或侵奪其物所有權者，得請求返還之，對於妨害其所有權
    者，得請求除去之，有妨害其所有權之虞者，得請求防止之，民法第七百六十七
    條定有明文。是原告主張系爭土地係其所有，而被告甲○○、戊○○、乙○○、
    丙○○、庚○○、辛○○、己○○分別在系爭土地上如附圖Ａ、Ｂ、Ｃ、Ｄ、Ｅ
    、Ｆ所示面積、位置，興建地上建物或種植草木及搭建鐵絲網圍牆等地上物。被
    告被告黃明山即泰山英仁醫院在附圖所示Ａ部份面積十九點三六平方公尺之地上
    建物經營泰山英仁醫院，堪信為真正，被告復未舉證證明其有占有使用系爭土地
    之正當權源。從而，原告依民法第七百六十七條之規定，本於所有權人之物上請
    求權，請求被告甲○○及庚○○應共同將坐落系爭土地上如附圖所示Ａ部份面積
    十九點三六平方公尺之地上建物拆除騰空，並將土地返還原告。被告泰山英仁醫
    院即黃明山應自上開如附圖所示Ａ部份面積十九點三六平方公尺之土地遷出。被
    告戊○○應將坐落系爭土地上如附圖所示Ｂ部分面積九點四五平方公尺之建物拆
    除騰空，並將土地返還原告。被告乙○○應將坐落系爭土地上如附圖所示Ｃ部分
    面積四點八六平方公尺之草木及鐵絲網圍牆等地上物拆除騰空，並將土地返還原
    告。被告辛○○應將坐落系爭土地上如附圖所示Ｄ部分面積六點九四平方公尺之
    建物拆除騰空，並將土地返還原告。被告己○○應將坐落系爭土地上如附圖所示
    Ｅ部分面積四十五點六二平方公尺之建物拆除騰空，並將土地返還原告。被告丙○○應將坐落系爭土地上如附圖所示Ｆ部分面積十三點六六平方公尺之建物拆除
    騰空，並將土地返還原告。為有理由，均應予准許。
八、因本案事證已臻明確，兩造其餘主張陳述及所提之證據，經本院斟酌後，認為均
    不足以影響本件判決結果，自無逐一詳予論駁之必要，附此敘明。
九、原告陳明願供擔保以代釋明聲請宣告假執行，核無不合，爰酌定相當擔保金額，
    准予宣告假執行。
十、訴訟費用之負擔：民事訴訟法第七十八條、第八十五條第一項但書。
中      華      民      國    九十二    年      十      月      七      日
                                臺灣板橋地方法院民事第二庭
~B法  官  徐福晉
右正本證明與原本無異。
如不服本判決，應於判決送達後廿日內，向本院提出上訴狀。
中      華      民      國    九十二    年      十      月      九      日
~B書記官  張玉如
附表：
~F0
~T48
┌──┬────┬────────────┬─────┬─────────┬────────┬────────┐
│編號│占用人  │  坐      落    門    牌│使用面積  │占用土地之價值    │訴訟費用負擔比例│原告預供擔保金額│
│    │        │                        │單位：平方│供擔保之金額      │                │                │
│    │        │                        │公尺      │（新臺幣）        │                │                │
├──┼────┼────────────┼─────┼─────────┼────────┼────────┤
│    │甲○○  │台北縣泰山鄉○○路○段三│十九點三六│一百零九萬五千零二│                │三十六萬五千元  │
│一  │庚○○  │０九號（甲○○所有）、三│          │元（元以下四捨五入│百分之二十      │                │
│    │黃明山即│一一號（庚○○所有）    │          │）                │                │                │
│    │泰山英仁│                        │          │                  │                │                │
│    │醫院    │                        │          │                  │                │                │
├──┼────┼────────────┼─────┼─────────┼────────┼────────┤
│二  │戊○○  │台北縣泰山鄉○○路○段三│九點四五  │五十三萬四千四百九│百分之十        │十七萬九千元    │
│    │        │三一巷五號              │          │十二元            │                │                │
├──┼────┼────────────┼─────┼─────────┼────────┼────────┤
│三  │乙○○  │台北縣泰山鄉○○路○段三│四點八六  │二十七萬四千八百八│百分之五        │九萬二千元      │
│    │        │三三號                  │          │十二元（元以下四捨│                │                │
│    │        │                        │          │五入）            │                │                │
├──┼────┼────────────┼─────┼─────────┼────────┼────────┤
│四  │辛○○  │台北縣泰山鄉○○路○段三│六點九四  │三十九萬二千五百二│百分之七        │十三萬一千元    │
│    │        │五一－二號              │          │十六元（元以下四捨│                │                │
│    │        │                        │          │五入）            │                │                │
├──┼────┼────────────┼─────┼─────────┼────────┼────────┤
│五  │己○○  │台北縣泰山鄉○○路○段三│四十五點六│二百五十八萬零二百│百分之四十五    │八十六萬元      │
│    │        │五一－一號              │二        │六十七元（元以下四│                │                │
│    │        │                        │          │捨五入）          │                │                │
├──┼────┼────────────┼─────┼─────────┼────────┼────────┤
│六  │丙○○  │台北縣泰山鄉○○路○段三│十三點六六│七十七萬二千六百十│百分之十三      │二十五萬八千元  │
│    │        │六五巷七號              │          │元（元以下四捨五入│                │                │
│    │        │                        │          │）                │                │                │
└──┴────┴────────────┴─────┴─────────┴────────┴────────┘


司法院資訊處製作；財團法人民間司法改革基金會備份。
